臺灣臺南地方法院民事判決
110年度訴字第1336號
原      告  王建勝  


被      告  劉國棟  
訴訟代理人  藍慶道律師
上列當事人間確認土地優先購買權存在事件，經本院於民國110
年10月28日言詞辯論終結，本院判決如下：
    主    　文
原告之訴駁回。
訴訟費用由原告負擔。
    事實及理由
一、原告主張：
  ㈠原告於民國(下同)107年3月6日經由本院106年度司執字第299
    16號拍賣程序，標得門牌號碼臺南市安南區城西街二段I262
    巷6號未保存登記房屋（下稱系爭房屋），並已變更房屋稅
    納稅義務人，取得系爭房屋之事實上處分權。
　㈡又系爭房屋坐落在臺南市○○區○○段0000地號土地(下稱系爭土
    地)，系爭土地為訴外人陳郁茽家族所分別共有，陳郁茽之
    權利範圍為15分之1，前經訴外人國泰人壽保險股份有限公
    司聲請本院以109年度司執字第4059號強制執行拍賣，而由
    被告得標。因系爭房屋係訴外人陳寡（陳郁茽之父）在其持
    分土地上所建造，並由訴外人陳郁仁(陳郁茽之兄)申請房屋
    稅籍及水電，陳寡為求公平，本欲將其之系爭土地持分傳予
    陳郁茽，但因有債務糾紛，故將其持分先移轉予第三人，嗣
    陳寡死後多年，陳郁茽之母遵照陳寡遺囑於70年間將間系爭
    土地持分轉回由陳郁茽繼承。故系爭土地及系爭房屋原同屬
    陳寡一人所有，嗣其將系爭房地先後移轉予不同人，雖未設
    定地上權，但依民法第838條之1規定，土地及其上建物同屬
    於一人所有，因強制執行拍賣，土地與建物之拍定人各異時
    ，視為已有地上權之設定。是原告因拍賣取得系爭房屋，應
    視為對系爭土地已有地上權之設定。
　㈢另依民法第425條及第425條之1規定，系爭房地原同屬陳寡一
    人所有，後來分屬不同人，亦應認有法定租賃關係存在，且
    原告與陳郁茽已另行簽署土地使用同意書，更新租賃契約，
    故亦不受民法第449條規定租賃期限最長20年之限制。是原
    告對於系爭土地有法定地上權及法定租賃權存在，依土地法
    第104條第1項規定，得對被告得標之系爭土地權利範圍15分
    之1行使優先購買權。
　㈣再查，被告前因贈與已先取得系爭土地之權利範圍45分之1，
    系爭房屋經原告拍定時，執行法院曾通知系爭土地共有人是
    否行使優先購買權，被告當時並未對系爭房屋行使優先購買
    權，待原告取得系爭房屋後，被告又對原告提起拆屋還地訴
    訟，雖經本院另案107年度南簡字第1714號及109年度簡上字
    第129號民事判決，命原告應拆除系爭房屋，並返還土地予
    全體共有人確定（下稱前案），然被告此舉應有違誠信原則
    ，故原告訴請確認對於被告得標之系爭土地權利範圍15分之
    1有優先購買權，應有理由。
　㈤並聲明：確認原告就本院109年度司執字第4059號強制執行事
    件，對於被告得標之系爭土地權利範圍15分之1有優先購買
    權。
二、被告答辯：
  ㈠否認原告對於系爭拍賣土地有地上權及租賃權，及其主張有
    土地法第104條第1項優先購買權等情詞，依民法土地法第10
    4條規定，及最高法院69年度台上字第945號判例等相關實務
    見解，基地出賣時，房屋所有人對基地有地上權、典權或租
    賃關係存在者，始有依同樣條件優先購買之權，非謂房屋所
    有人於基地出賣時即得依該條主張優先購買權。
  ㈡又各共有人按其應有部分，對於共有物之全部雖有使用收益
    之權。惟共有人對共有物之特定部分使用收益，仍須徵得他
    共有人全體之同意，非謂共有人得對共有物之全部或任何一
    部有自由使用收益之權利。如共有人不顧他共有人之利益，
    而就共有物之全部或一部任意使用收益，即屬侵害他共有人
    之權利（最高法院62年台上字第1803號判例要旨參照）。查
　　系爭土地早年以來即為多人所共有，全體共有人未曾同意共
    有人可在土地上建屋，原告雖陳稱系爭房屋係陳寡在其持分
    土地上所興建之情詞，然陳寡應非系爭土地之共有人，縱曾
    為共有人之一，其亦無權在特定部分建屋，原告自法院拍賣
    取得之系爭房屋，乃係無權占用系爭土地之事實，業經前案
    判決確定，原告應受前案確定判決爭點效之拘束，不得再為
    相反主張，是其於本件再主張對系爭土地有法定地上權及法
    定租賃權云云，顯屬無據。
  ㈢並聲明：如主文第1項所示。
三、兩造不爭執事項(見本院訴卷第101頁)：
　㈠陳郁茽於74年8月20日以買賣原因登記取得系爭土地權利範圍
    15分之1。
　㈡原告於107年3月6日經由本院106年度司執字苐29916號拍賣陳
    郁仁所有之系爭房屋，投標取得系爭房屋。
　㈢被告為系爭土地之共有人（權利範圍45分之1)。
　㈣原告之系爭房屋前經被告訴請本院107年度南簡字第1714號及
    109年度簡上字第129號民事判決，認定無權占用系爭土地，
    命原告應拆除系爭房屋並返還土地予全體共有人確定。
　㈤陳郁茽之系爭土地權利範圍15分之1，前經本院109年度司執
    字第4059號拍賣，並由被告得標。
四、兩造爭執事項：原告主張其對於系爭土地有法定地上權或法
    定租賃權，訴請確認對被告得標之權利範圍15分之1有優先
    購買權，有無理由？
五、本院之判斷：
　㈠按法院於判決理由中，就訴訟標的以外當事人主張之重要爭
    點，本於當事人辯論之結果，已為判斷時，除有顯然違背法
　　令之情形，或當事人已提出新訴訟資料，足以推翻原判斷之
　　情形外，應解為在同一當事人就該重要爭點所提起之訴訟，
　　法院及當事人就該已經法院判斷之重要爭點，皆不得任作相
　　反之判斷或主張，始符民事訴訟上之誠信原則（最高法院95
    年度台上字第1574號、84年度台上字第2530、105年度台上
    字第2337號民事判決要旨參照）。此即為學說所謂爭點效之
    效力。
　㈡經查，依兩造不爭執事項㈣所示，原告之系爭房屋前經被告訴
    請本院107年度南簡字第1714號及109年度簡上字第129號民
    事判決，認定無權占用系爭土地，命原告應拆除系爭房屋並
    返還土地予全體共有人確定。是以，系爭房屋無權占用系爭
    土地之事實，既經前案確定判決所認定，本件應受前案判決
    爭點效之拘束，原告自不得再為相反之主張。是其主張系爭
    房屋與系爭土地之間有法定地上權或法定租賃關係存在，自
    無可取。
　㈢次按土地法第104條第1項前段規定基地出賣時，地上權人、
    典權人或承租人有依同樣條件優先購買之權，係指地上權人
    、典權人或承租人於基地所有權人出賣基地時，有依與受讓
    基地之第三人同樣條件購買該基地之意。其立法意旨乃在使
    土地與其上房屋同歸一人所有，以維持房屋與基地權利之一
    體性，杜絕紛爭，並盡經濟效用。故倘基地為多數人所共有
    ，而僅部分共有人出售其持分之情形，因無法使土地與其上
    房屋同歸一人所有，自無上開規定之適用。本件系爭土地為
    多數人所共有，而僅拍賣其一共有人陳郁茽之權利範圍，此
    據兩造不爭執事項㈠、㈢、㈤可明，是依上開說明，地上房屋
    所有人並無上開規定適用之餘地，是原告此部分主張，亦屬
    無據。
　㈣再按土地及其土地上之房屋同屬一人所有，而僅將土地或僅
    將房屋所有權讓與他人，或將土地及房屋同時或先後讓與相
    異之人時，土地受讓人或房屋受讓人與讓與人間或房屋受讓
    人與土地受讓人間，推定在房屋得使用期限內，有租賃關係
　　；土地及其土地上之建築物，同屬於一人所有，因強制執行
    之拍賣，其土地與建築物之拍定人各異時，視為已有地上權
    之設定，復分據民法第425條之1第1項及民法第838條之1第1
    項所明定。是以土地及房屋原本「同屬一人所有」者為限，
    始有上開規定之適用。
　㈤承前所述，系爭土地所有人原為陳郁茽及被告等多人，而原
    告標得系爭房屋前，原所有人為陳郁仁，復據兩造不爭執事
    項㈡可明，是系爭房地顯非「同屬一人所有」，縱因先後讓
    與或拍賣而非屬不同人所有，亦無上開規定之適用，是原告
    以其因法院拍賣取得系爭房屋，遽謂對系爭土地取得法定地
    上權或法定租賃權之情詞，自亦無可取。
　㈥從而，原告主張其對於系爭土地有法定地上權或法定租賃權
    ，訴請確認對被告得標之權利範圍15分之1有優先購買權，
    即無理由。
六、綜上所述，原告主張其對於系爭土地有法定地上權或法定租
    賃權，訴請確認本院109年度司執字第4059號強制執行事件
    ，對於被告得標之系爭土地權利範圍15分之1有優先購買權
    ，為無理由，應予駁回。
七、本件事證已臻明確，兩造其餘之攻擊或防禦方法及所用之證
    據，經本院斟酌後，認為均不足以影響本判決之結果，爰不
    逐一論列，附此敘明。
八、論結：原告之訴為無理由，依民事訴訟法第78條，判決如主
　　文。
中　　華　　民　　國　　110 　年　　12　　月　　24　　日
                  民事第五庭  法　官　陳淑卿
以上正本係照原本作成。
如不服本判決，應於送達後20日內，向本院提出上訴狀並表明上
訴理由，如於本判決宣示後送達前提起上訴者，應於判決送達後
20日內補提上訴理由書（須附繕本）。如委任律師提起上訴者，
應一併繳納上訴裁判費。
中　　華　　民　　國　　110 　年　　12　　月　　27　　日
                              書記官  謝璧卉